【裁判字號】    88,訴,680
【裁判日期】    920326
【裁判案由】    偽造有價證券等
【裁判全文】
臺灣屏東地方法院刑事判決                          八十八年度訴字第六八號
    公  訴  人  臺灣屏東地方法院檢察署檢察官
    被      告  戌○○
    選任辯護人  王家鈺
右列被告因偽造有價證券等案件，經檢察官提起公訴（八十八年度偵字第二七五二號
、第三七八八號），本院判決如左：
     主  文
戌○○無罪。
     理  由
一、公訴意旨略以：被告戌○○與酉○○ (另經檢方通緝中)係夫妻關係，意圖為自
    己不法之所有，並基於共同之概括犯意聯絡，於民國八十四年十月一日，在屏東
    縣屏東市○○里○○街五九巷五號住處，召集一個民間互助會（甲會），並由酉
    ○○擔任會首，每會新台幣 (下同)一萬元，含會首在內共五十六會，期間至八
    十八年六月十五日止，每月一日在上址開標，及自八十五年起，每年第二、六、
    十月之十五日各加標一會，其中會員甲○○、庚○○、Ａ○○ (以其夫謝添貴名
    義參加)、丁○○各參加一會，周廷奎參加二會，子○○參加五會，惟戌○○夫
 婦二人竟假冒天○○、陳麗娟、李素貞、宙○○、曾祝燕等人之名義入會，自八
    十五年六月一日起，至八十六年十一月一日止，連續冒用該五人之名義，偽造標
    單標取會款，並偽刻該五人之印章，蓋於偽造之本票上，藉以持向其他活會會員
    收取會款，以此欺罔手段使其他活會會員陷於錯誤，因誤信而悉數交付會款，且
    另於八十五年七月一日、八十五年十月一日、八十五年十月十五日、八十六年一
    月一日、八十八年一月一日，分別冒用會員申○○、謝添貴、甲○○、黃景麟、
    庚○○等五人之名義，亦偽造標單標取會款，並偽造該五人之印章或署押，蓋於
    偽造之本票上，藉以持向其他活會會員詐取會款使用，為達前述續詐財之目的，
    於八十六年二月一日及十五日，偽造得標會員子○○之收據，向死會會員巳○○
    、亥○○、午○○等三人收取會款花用，致使會員甲○○等人受有損害。另秉承
    上述詐財之犯意，以相同之手法，又於八十七年一月十日，在上址召集另一民間
    互助會（以下稱乙會），亦由酉○○擔任會首，含會首在內共四十五會，期間至
    九十年九月十日止，每月十日在上址開標，並假冒壬○○、未○○、劉國雄 (
    共參加二會)、徐水蓮等人之名義入會，該互助會自八十七年五月十日起，因得
    標金額過高，乃改以抽籤方式得標，得標金額固定為三千五百元，惟每次開標大
    都由戌○○或酉○○以假冒之會員抽籤及抽中，於八十七年六月十日由徐水蓮得
    標，於八十七年十一月十日及八十八年三月十日由劉國雄得標，於八十七年十二
    月十日由壬○○得標，於八十八年一月十日由未○○得標，並偽造壬○○、未○○、劉國雄、劉國麟、徐水蓮等人之印章及署押，蓋於偽造之本票上，藉以持向
    其他活會會員收取會款，以此方式詐財，使其他活會會員黃○○、戊○、丁○○
    、子○○ (以其夫吳瑞田之名義參加)、癸○○、辰○○ (以其子秦中傑名義參
    加)、卯○○、玄○○、周廷奎、辛○○○、庚○○、寅○○、丙○○○、宇○○、丑○○等人陷於錯誤而交付會款，致受有損害，嗣於八十八年三月十五日戌
    ○○夫婦宣布倒會，始發覺上情，案經甲○○、周廷奎、庚○○、子○○、Ａ○○、丁○○、黃○○、戊○、癸○○、辰○○、卯○○、玄○○、辛○○○、寅
    ○○、丙○○○、宇○○、丑○○等人訴請偵辦，因認被告與酉○○牽連共犯刑
    法第二百十六條、第二百十條行使偽造私文書罪嫌及同法第二百零一條第一項偽
造有價證券罪嫌。
二、訊之被告戌○○於本院審理時固坦承有簽立卷附子○○收據及謝添貴、黃景麟本
    票等事實不諱，惟堅詞否認有何上開被訴之犯行，辯稱：前開互助會均為酉○○
    所召集，從會員之召集到各期互助會之開標及通知、催收款事宜，亦係由其一人
    所處理，伊有自己之工作要忙，根本未曾加以過問，亦未曾製作過會員名單，雖
    然伊下班後，有時正好遇到互助會在開標，而代為幫忙發標單、或代未到之會員
    抽籤，或於酉○○手腕舊傷發作而不便時，依其所求代為填寫謝添貴、黃景麟本
    票及子○○收據等，然此乃夫妻間生活事務之代理，不能因此就說伊有共謀，此
    外伊從未到過會員家中去收取過會款，僅有時因為會員到家裡來繳會錢，由於黃
    秀麗不在乃順手代收，此為人之常情，亦不能因此就指涉伊涉案，本案告訴人等
    多屬其同袍、舊識，事情演變至此，伊亦感到抱歉等語。公訴人認被告涉有前開
    犯嫌，係以前開互助會會員即告訴人吳錦煤、己○○、周原瓶、子○○、Ａ○○
    、丁○○、辰○○、卯○○、玄○○、辛○○○、丙○○○、宇○○、丑○○等
    之指述、證人申○○、巳○○、亥○○、午○○等之證述，及卷附互助會單、本
    票、收據、戶籍膽本、通知書等為其論據。
三、按民間互助會之法律關係，在民法於八十八年四月廿一日修正公布而增訂之合會
    一節自八十九年五月五日開始施行前，除有特別約定外，均認為僅係會首與會員
    訂立之契約，會員與會員間並無法律關係存在。已得標之會員（即死會），依據
    其與會首間之契約，無論何人得標，均有按期繳交會款之義務，故遇有會首涉嫌
    冒標會款之行為，其未得標之會員（即活會）所為之告訴，目的在於使被告即會
    首受刑事訴追，必其指訴無瑕疵且查與事實相符者，始得採為被告（即會首）斷
    罪之基礎，又如告訴人指訴有非會首之第三人參與共同犯罪（冒標）之情形，則
    就該第三人如何與會首為共同謀議或分擔一部犯罪實施之事實，應憑證據證明，
    此訴訟上之證明，倘尚存有合理性懷疑之存在而未達得確信其為真實之程度者，
    基於無罪推定之證據法則，即不能以推測或擬制之方法，遽為有罪之認定。
四、經查：
 （一）關於本件互助會之開標或會款之收取等情，雖有會員或陳稱：係由酉○○主
       持、戌○○有時在旁協助，或稱係戌○○主持、酉○○在旁協助，或稱係酉
       ○○、戌○○共同主持，或稱戌○○從未參與過；會款則或稱係酉○○負責
  收取、或稱酉○○、戌○○均有收取，或稱匯款至戌○○之帳戶內等等，不
       一而足。然查，前述二組互助會，會首俱為酉○○，為告訴人等所陳在卷，
       並有互助會會單影本二紙附卷可稽，且確為酉○○個人所出面召集，業據告
       訴人甲○○、子○○、辛○○○、宇○○、丁○○及證人林江月花（告訴人
       寅○○之母）、宙○○於本院審理時所述甚詳；又前述乙會改採抽籤方式之
       決策，亦係由酉○○所定一節，並據告訴人子○○、宇○○於本院審理時指
       述甚詳，足見酉○○乃該二組互助會之實際負責人無疑，而酉○○在鄰里間
       召集民間互助會已有一、二十年之久，除據被告陳明外，並經告訴人甲○○
       、子○○、玄○○、辛○○○於本院審理時陳稱屬實；再酉○○於八十一、
       二年間確曾開刀治療右手，術後未能痊癒，自此家事多由被告代勞等情，亦
       據證人乙○○、地○○於本院審理時證述屬實；而被告為酉○○之夫，則被
       告縱有如告訴人等所稱於互助會開標時在場幫忙、代抽籤，甚至有主持開標
       、收取會員繳交之會款，代填製本票、收據等情形，依酉○○召集互助會之
       年代甚長觀之，應僅止於家庭成員間就會首酉○○有關互助會務為代理而已
       ，此種代理情形乃屬情理範圍之中，縱認酉○○確有冒標、偽造本票詐取互
       助會款情事，除非查有積極證據足以證明被告確屬知情參與，否則徒憑上開
       家庭成員就互助會務所為代理之舉，尚不足以遽為被告有與酉○○共謀詐取
       會款之不利證據。
 （二）告訴人等雖另指稱：被告若未共謀，何以其代抽籤時，均能抽中等語。惟本
       件乙會之抽籤係由到場之活會會員先行抽籤，並依其剩餘活會會數為抽籤次
       數（剩一期活會者、抽一次，以此類推），如到場活會會員均未抽中，始由
       被告、或到場之會員代替未到場之活會會員抽籤一情，已據告訴人子○○、
       丁○○、辰○○、卯○○、玄○○、辛○○○、寅○○及證人林江月花於本
       院審理時指證甚詳，故被告或到場之會員代抽籤時，已到場之活會會員均已
       抽過且未抽中，是無論由被告或其餘到場會員為代抽籤，均將持續至其抽中
       為止，否則，即無從決定該期得標者，因此被告代抽籤時，無論其當期抽籤
       次數為何（每期未到場之活會會員數不一），必有「中籤」之舉，乃當然事
       理，自不得以其中籤之情，即認其與黃秀麗有所共謀，況該會係自八十七年
    五月十日起始改用抽籤方式決定得標者，而於八十八年三月十五日該會倒會
       前，該會應計進行十一次之抽籤活動，然期間僅由酉○○以所謂之人頭中籤
       五次，為公訴人所肯認，足見尚有六次為其餘活會會員得標，亦難認被告抽
       中者全屬假冒之人頭會員，而獲有不法之利益，告訴人等上開所陳，應屬誤
       會，尚不足據為不利被告之認定。
五、綜據上述，本件因會首酉○○未到案，致使相關之冒標及偽造本票等情均難以查
    證，惟共同被告酉○○除召集互助會外，並曾向辛○○○借用五十萬元、至今猶
    未清償，已據告訴人辛○○○陳述在卷，足徵酉○○有其自己之金錢經濟活動，
    亦適足佐證被告所辯前揭互助會如有冒標、使用偽造本票詐取會款均係酉○○個
    人所為，尚非全然無據。被告雖係會首酉○○之丈夫，然依上開調查證據所得，
    尚無從確信被告有參與共同行使偽造私文書及偽造有價證券之跡証，而達到不致
    於有所懷疑之真實程度，基於罪疑唯輕及無罪推定之證據法則，應為被告有利之
    認定，此外，復查無其他具體證據足資證明被告有如公訴意旨所指犯行，自屬不
    能證明被告等犯罪，合應為被告無罪之諭知。
據上論斷，應依刑事訴訟法第三百零一條第一項，判決如主文。
本案經檢察官莊啟勝到庭執行職務。
中      華      民      國      九十二      年    三    月    二十六    日
                                      臺灣屏東地方法院刑事第一庭
                                          審判長法  官  潘正屏
                                                法  官  包梅真
                                                法  官  林世民
右正本證明與原本無異。
對於本判決如有不服應於收受送達後十日內向本院提出上訴書狀上訴於台灣高等法院
高雄分院並按他造當事人之人數附具繕本。
被告不得上訴。
                                                書記官  薛慧茹
中      華      民      國      九十二     年    三    月    二十六    日


司法院資訊處製作；財團法人民間司法改革基金會備份。
